【裁判字號】    95,家上,154
【裁判日期】    951121
【裁判案由】    離婚
【裁判全文】
臺灣高等法院民事判決                 95年度家上字第154號
上  訴  人  乙○○
訴訟代理人  林文淵律師
被上訴人    甲○○ ○○○○○○○○ ○○○○○○○○○○○○
                           Klongluang  District,
上列當事人間離婚事件，上訴人對於中華民國95年5月2日臺灣臺
北地方法院95年度婚字第329號第一審判決提起上訴，本院於95
年11月7日言詞辯論終結，判決如下：
    主  文
原判決廢棄。
准上訴人與被上訴人離婚。
第一、二審訴訟費用由被上訴人負擔。
    事實及理由
壹、程序方面：
一、按第一審之訴訟程序有重大之瑕疵者，第二審法院得廢棄原
    判決，而將該事件發回原法院。但以因維持審級制度認為必
    要時為限，民事訴訟法第451條第1項定有明文。依反面解釋
    ，如無維持審級制度之必要，第二審法院對於合法之上訴，
    應自為調查、審判，不得因第一審訴訟程序有重大瑕疵，即
    廢棄其判決而將事件發回原法院，即令兩造同意將該事件發
    回原法院，亦無不同。又所謂第一審之訴訟程序有重大之瑕
    疵因維持審級制度認為必要，而得將該事件發回原法院者，
    係指第一審違背訴訟程序之規定，其違背與判決內容有因果
    關係，或因訴訟程序違背規定，不適於為第二審辯論及裁判
    之基礎而言（最高法院92年度台上字第423號裁判要旨參照
    ）。查本件原審以上訴人訴請判決與被上訴人離婚顯無理由
    ，而不經言詞辯論，逕以判決駁回之；雖訴訟程序有瑕疵，
    惟被上訴人一審係受勝訴有利判決，本件逕由本院審判，對
    之並無審級不利益問題，揆諸上開說明，第二審法院對合法
    之上訴，應自為調查、審判。
二、被上訴人未於言詞辯論期日到場，核無民事訴訟法第386條
    所列各款情形，爰依上訴人之聲請，由其一造辯論而為判決
    。
貳、實體方面：
一、上訴人主張：
    (一)伊於民國91年9月1日赴泰國，經友人介紹認識被上訴人，
      於同年月4日在泰國結婚，並為結婚登記。婚後兩造於同
      年10月13日（原判決誤載為4月7日）一同回臺，租賃臺北
      市○○○路○段25巷1弄3號3樓房屋為居住所。詎於92年1
      月間（原判決誤載為94年4月底），因被上訴人任職之餐
      廳老闆向伊抱怨被上訴人工作不認真，伊為此數落被上訴
      人不是，被上訴人藉此與伊發生口角、起爭執後，於同年
      1月間不告而別。經查被上訴人已回泰國，伊即打電話與
      被上訴人聯繫，惟被上訴人至今仍拒絕接聽伊電話，亦不
      回電，置伊於不理不睬，已近1年之久，伊甚且委託前往
      泰國之友人，與被上訴人溝通，惟被上訴人仍不與伊聯繫
      。
    (二)被上訴人僅因伊數落其工作不力，即藉故與伊起爭執，不
      告而別，逕回泰國而不與伊共營婚姻生活，不理睬伊已達
      數年之久，是兩造業已分居，且無法溝通、往來，更遑論
      相扶持共營婚姻生活，足見兩造於主觀及客觀上已無法維
      持婚姻生活等情，爰依民法第1052條第2項之規定，求為
      准上訴人與被上訴人離婚之判決（原審為被上訴人勝訴之
      判決，上訴人聲明不服，提起上訴）。並上訴聲明：(一)原
      判決廢棄。(二)准上訴人與被上訴人離婚。
二、被上訴人未於言詞辯論期日到場，亦未提出書狀為任何陳述
    。僅透過友人錄音敘及沒旅費回台辦理離婚手續。
三、上訴人主張之前開事實，業據其提出結婚登記資料及戶籍謄
    本為證（見原審卷第5頁至第15頁）。經查：
    (一)按離婚依起訴時夫之本國法及中華民國法律，均認其事實
      為離婚原因者，得宣告之，但配偶之一方為中華民國國民
      者，依中華民國法律，涉外民事法律適用法第14條定有明
      文。查上訴人係中華民國國民，被上訴人係泰國國民，是
      上訴人請求離婚，自應適用中華民國法律。
    (二)次按有臺灣地區民法第1052條第1項以外之重大事由，難
      以維持婚姻者，夫妻之一方得請求離婚，但其事由應由夫
      妻之一方負責者，僅他方得請求離婚，臺灣地區民法第
      1052條第2項定有明文。是對於家庭生活之美滿幸福，有
      妨礙之情形，即得認其與此之所謂難以維持婚姻之重大事
      由相當（最高法院79年台上字第1040號裁判及86年度第2
      次民事庭會議決議參照）。又民法第1052條第2項規定：
      「有前項以外之重大事由，難以維持婚姻者，夫妻之一方
      得請求離婚。但其事由應由夫妻之一方負責者，僅他方得
      請求離婚」，係屬關於夫妻請求裁判離婚事由之概括規定
      ，其目的在使夫妻請求裁判離婚之事由較富彈性，是夫妻
      間苟已發生足使「婚姻難以維持之重大事由」，縱不符同
      條第1項所列各款情形，自仍得依上開第2項規定訴請離婚
      （最高法院86年度台上字第1050號裁判要旨參照）。查
      被上訴人僅因上訴人數落其工作不認真，即藉此與上訴人
      發生爭執，於同年1月間不告而別，並於92年1月7日回泰
      國後，未再入境臺灣，有入出國日期證明書可考（見本院
      卷第44頁）。且被上訴人已無意與上訴人維持婚姻關係，
      有被上訴人之錄音帶可考（置放於本院卷證物袋內），觀
      之該錄音帶內容為：「我（指被上訴人，下同）和我太太
      （指上訴人，下同）不能生活在一起在台灣的原因是我們
      生活在一起三、四個月，就發生很多問題：溝通不良、經
      常誤會。她看不起我，不給我面子。……我沒有交通費到
      台灣和她離婚。我在泰國生活的日子是早出晚歸，我無能
      為力回到台灣，所以錄帶子為證……」等情。足證被上訴
      人已無心維持婚姻，兩造之婚姻已生破綻，無回復之希望
      。又兩造已分居多年，分居二國，且無往來，實已無法溝
      通，於主觀及客觀上已無法維持婚姻生活，兩造間之婚姻
      顯有難以維持之重大事由。是上訴人依民法第1052條第2
      項之規定，請求准與被上訴人離婚，自屬有據。
四、綜上所述，上訴人依民法第1052條第2項之規定，請求准與
    被上訴人離婚，自屬正當應予准許。原審未見及此，遽為上
    訴人敗訴之判決，自有未洽，上訴論旨指摘原判決不當，求
    予廢棄改判，為有理由，應予廢棄改判如主文第二項所示。
五、至本件事證已明，其餘之攻擊或防禦方法及所用之證據，經
    斟酌後，認為均不足以影響本判決之結果，爰不逐一論列，
    併此敘明。
六、據上論結，本件上訴為有理由，依民事訴訟法第450條、第
    78條、第463條、第385條第1項前段，判決如主文。
中    華    民    國    95    年    11    月    21    日
                  民事第七庭
                      審判長法  官  鄭三源
                            法  官  黃嘉烈
                            法  官  王聖惠
正本係照原本作成。
被上訴人如不服本判決，應於收受送達後20日內向本院提出上訴
書狀，其未表明上訴理由者，應於提出上訴後20日內向本院補提
理由書狀（均須按他造當事人之人數附繕本）上訴時應提出委任
律師或具有律師資格之人之委任狀；委任有律師資格者，另應附
具律師資格證書及釋明委任人與受任人有民事訴訟法第466條之1
第1項但書或第2項（詳附註）所定關係之釋明文書影本。
中    華    民    國    95    年    11    月    21    日
                            書記官  陳樂觀
附註：
民事訴訟法第466條之1（第1項、第2項）：
對於第二審判決上訴，上訴人應委任律師為訴訟代理人。但上訴
人或其他法定代理人具有律師資格者，不在此限。
上訴人之配偶、三親等內之血親、二親等內之姻親，或上訴人為
法人、中央或地方機關時，其所屬專任人員具有律師資格並經法
院認為適當者，亦得為第三審訴訟代理人。


司法院資訊處製作；財團法人民間司法改革基金會備份。
